【裁判字號】    97,消債抗,10
【裁判日期】    971023
【裁判案由】    更生事件
【裁判全文】
臺灣雲林地方法院民事裁定            97年度消債抗字第10號
抗  告  人  甲○○
上列抗告人因請求更生事件，抗告人對於中華民國97年8 月18日
本院所為之裁定（97年度消債更字第59號）提起抗告，本院裁定
如下：
    主  文
抗告駁回。
抗告費用由抗告人負擔。
    理  由
一、本件抗告意旨略以：伊於民國95年5 月參加中華民國銀行公
    會會員辦理消費金融案件無擔保債務協商機制，協商約定由
    其分80期，每期（月）繳納新臺幣（下同）13,315元至償還
    全部債務。惟上開償還方案實係在其急迫輕率無經驗之情形
    下，作出超出自身能力負擔之決定，經伊再三深思後，發現
    上開協商條件已超出伊個人能力所得長期履行。其次，伊所
    有之中古自小客車，殘值不高，若出售並無法償還車貸餘款
    ，且該車為伊上下班之交通工具，為其日常生活所需之物，
    自不宜強令伊出售。又上開所謂債務協商，亦僅係最大債權
    銀行單方所提出之附合契約，並無實質之協議，原審裁定未
    慮及上開協商過程之瑕疵，遽以駁回伊更生之聲請，顯有未
    洽，為此爰依法提起抗告，請求廢棄原裁定，並聲明裁定准
    予開始更生程序等語。
二、按「債務人對於金融機構因消費借貸、自用住宅借款、信用
    卡或現金卡契約而負債務，在聲請更生或清算前，應提出債
    權人清冊，以書面向最大債權金融機構請求協商債務清償方
    案，並表明共同協商之意旨。」、「債務人為前項請求時，
    視為同意或授權受請求之金融機構，得向稅捐或其他機關、
    團體查詢其財產、收入、業務及信用狀況。」、「第一項受
    請求之金融機構，應即通知其他債權人與債務人為債務清償
    之協商，並將前項查詢結果供其他債權人閱覽或抄錄。」、
    「協商成立者，應以書面作成債務清償方案，由當事人簽名
    、蓋章或按指印；協商不成立時，應付與債務人證明書。」
    、「債務人與金融機構協商成立者，不得聲請更生或清算。
    但因不可歸責於己之事由，致履行顯有重大困難者，不在此
    限。」、「本條例施行前，債務人依金融主管機關協調成立
    之中華民國銀行公會會員，辦理消費金融案件無擔保債務協
    商機制與金融機構成立之協商，準用前項之規定。」，消費
    者債務清理條例第151 條第1 項至第6 項分別定有明文；是
    以，債務人如有對金融機構負有前開消費借貸等債務，於聲
    請更生或清算前，應先以書面向最大債權金融機構請求協商
    債務清償方案並表明共同協商之意旨，倘經與債權人金融機
    構協商成立者，除有因不可歸責於己之事由，致履行顯有重
    大困難之情形外，即不得再另行聲請更生或清算，至於本條
    例施行前，已經依金融主管機關協調成立之中華民國銀行公
    會會員辦理消費金融案件無擔保債務協商機制與金融機構成
    立之協商，亦準用本條例所規定之協商成立之規定，故倘若
    債務人前已經依照金融主管機關協調成立之中華民國銀行公
    會會員辦理消費金融案件無擔保債務協商機制與金融機構成
    立債務清償協商，則應於證明其確有不可歸責於己之事由致
    履行顯有重大困難者之情形存在下，方得再依本條例聲請更
    生或清算，否則其依消費者債務清理條例聲請更生或清算，
    即非合法。
三、本件抗告人主張其有不能清償債務情事，曾於95年5 月間向
    最大債權金融機構中國信託商業銀行請求共同協商債務清償
    方案，經協商成立由其分80期，每月繳納13,315元，至全部
    債務清償為止，惟其每月收入僅約有23,000元，經其勉力拼
    湊繳納18期，即無力再行清償，致而毀諾，且其無擔保或無
    優先權之債務總額未逾1,200 萬元，復未經法院裁定開始清
    算程序或宣告破產，爰逕向本院提出更生聲請等情；固據提
    出財產及收入狀況說明書、債權人清冊、戶籍謄本、財團法
    人金融聯合徵信中心當事人查詢個人資料回覆書、負債及毀
    諾原因暨更生方案說明書、協議書（含無擔保債務還款計劃
    ）、財產歸屬資料清單、95及96年度綜合所得稅各類所得資
    料清單等件（見原審卷第6 －26頁）為佐。惟查：
  (一)抗告人於95年度之薪資所得為191,140 元，96年度之薪資所
    得為213,720 元，而今（97）年初迄至目前之薪資收入每月
    約有23,000元，此有抗告人提出之95年度、96年度綜合所得
    稅各類所得資料清單及薪資給付明細表等件可稽（見原審卷
    第24、25、83頁），足見抗告人於成立協商、毀諾或聲請更
    生等期間之收入並無重大變異。
  (二)其次，抗告人於95年5 月間與最大債權銀行成立協商起，已
    陸續還款18期，此有其提出之負債及毀諾原因暨更生方案說
    明書在卷（見原審卷第18頁）可參，抗告人雖稱其雖未申報
    扶養父母但實際上其多少仍有給付其父母零用金云云，惟抗
    告人對其父母本即應負擔扶養義務，而上開扶養義務亦非係
    自抗告人向債權金融機構請求協商債務清償方案時始須為之
    ，抗告人自不得謂此係於協商成立後所發生之不可歸責於己
    之事由甚明，而抗告人盱衡自身經濟狀況後，猶簽署協商協
    議書，同意最大債權銀行即中國信託商業銀行之無擔保債務
    還款計畫，縱因其薪資收入應另行支付其父母日常零用金，
    亦難認屬協商後所發生之情事變更至明。
  (三)再者依消費者債務清理條例第151 條立法理由可知，債務清
    償方案成立後，債務人本應按其同意之條件履行，惟需於其
    後發生情事變更，在清償期間收入或收益不如預期，致該方
    案履行困難甚或履行不能，因不可歸責於己，始能聲請更生
    或清算，此項規定旨在避免債務人任意毀諾已成立之協商，
    濫用更生或清算之裁判上債務清理程序，蓋以債務清償方案
    係經當事人行使程序選擇權所為之債務清理契約，債務人應
    受該成立之協議所拘束，債務人既已與金融機構協商成立，
    如認該協商方案履行有其他不適當情形，自仍應再循協商途
    徑謀求解決。本件抗告人並未舉證證明其於協商成立後有何
    經濟狀況重大變更，或發生不可歸責於己之事由，致履行協
    商顯有重大困難之情事而毀諾，則其聲請更生自屬無據。
  (四)綜上，本件抗告人既無法舉證證明其於協商成立後有何經濟
    狀況重大變更，相較抗告人協商時收入與本件聲請時並無顯
    著降低情形，自難認有何不可歸責於抗告人之事由，致履行
    協商顯有重大困難之情形而毀諾，當應駁回抗告人更生之聲
    請。從而，原審裁定駁回抗告人更生之聲請，核無違誤，抗
    告意旨猶執前詞，指摘原裁定不當，求予廢棄另為裁定，為
    無理由，應予駁回。
四、據上論結，本件抗告為無理由，依消費者債務清理條例第15
    條，民事訴訟法第495 條之1 第1 項、第449 條第1 項、第
    95條、第78條，裁定如主文。
中    華    民    國    97    年    10    月    23    日
                  民事第一庭    審判長法  官  紀文勝
                                      法  官  黃瑞井
                                      法  官  蔣得忠
以上正本係照原本作成
本件不得再抗告
中    華    民    國    97    年    10    月    23    日
                                      書記官  賴成育


司法院資訊處製作；財團法人民間司法改革基金會備份。
